【裁判字號】    98,上易,493
【裁判日期】    981006
【裁判案由】    妨害自由
【裁判全文】
臺灣高等法院臺南分院刑事判決         98年度上易字第493號
上  訴  人  臺灣雲林地方法院檢察署檢察官
被      告  乙○○
選任辯護人  李建忠律師
被      告  甲○○
上列上訴人因被告妨害自由案件，不服臺灣雲林地方法院97年度
易字第228號中華民國98年5月22日第一審判決（起訴案號：臺灣
雲林地方法院檢察署96年度偵字第1606號），提起上訴，本院判
決如下：
    主  文
上訴駁回。
    理  由
壹、關於證據能力方面：
一、按被告以外之人於審判外之陳述，雖不符前四條之規定，而
    經當事人同意於審判程序作為證據，法院審酌該言詞陳述或
    書面陳述作成時之情況，認為適當者，亦得為證據，刑事訴
    訟法第159條之5定有明文。
二、查本件被告犯罪事實之證據方法，經本院準備程序提示予檢
    察官、被告及辯護人，均表示對於證據能力無意見，同意列
    為證據。又查，本件被告乙○○、甲○○及共同被告己○○
    等人於警詢所為之陳述（相對其他共犯而言，仍屬被告以外
    之人），及證人丁○○於警詢之證述，經核均係由警方先告
    知得行使之權利及夜間得拒絕接受訊問等情，而經其等同意
    後始接受訊問，且經警方先訊問相關案情，由其等一一陳述
    後，始經記載於偵訊筆錄之中，嗣經閱覽筆錄無訛，再按捺
    指印所制作完成，全程並經錄音存證等情，足見警詢筆錄確
    係本於其等之陳述內容所制作，且符合取證之合法程序，是
    認上開證人於警詢中所為之供述證據，依其等作成時之情況
    ，應為適當者，自得採為證據。
三、又依刑事訴訟法第159條之1第 2項規定，被告以外之人於偵
    查中向檢察官所為之陳述，除顯有不可信之情形外，得為證
    據，而所謂「顯有不可信」非指陳述之實質證明力問題，而
    係證據能力之要件，法院審查被告以外之人於偵查中向檢察
    官為之陳述是否具有證據能力，應以該陳述作成之客觀條件
    及環境，例如：陳述人於接受偵訊時之心理狀態是否健全、
    有無受到脅迫、利誘或欺詐等因素，作為判斷之依據。經查
    證人己○○、乙○○、甲○○、戊○○、丁○○、丙○○於
    偵訊中所為之陳述，係以證人之身分具結作證，而因檢察官
    與法官同為司法官，衡諸實務運作，檢察官實施刑事偵查程
    序，應能恪遵法定程序之要求，未有違法取供之情事，自無
    所謂「顯有不可信」之情形，故上開證詞雖於審判外所為，
    然應為傳聞證據之例外，具有證據能力。
四、綜上所述，本院審酌上開證據製作時之情況，並無違法不當
    之情事，認為以之作為證據應屬適當，並經被告乙○○、甲○○均表示同意列為證據，揆諸前開規定，應認該等供述證
    據例外具有證據能力。
貳、實體方面：
一、公訴意旨係以：緣戊○○前因積欠被告乙○○新臺幣（下同
    ）100 萬元，幾經被告乙○○催討無果，乃委託己○○（本
    院通緝中，另行審結）向戊○○催討債務，詎被告乙○○、
    己○○竟共同基於恐嚇之概括犯意聯絡，連續為下列行為：
  (一)己○○於民國94年11月23日下午2 時56分許，前往戊○○及
    其夫丁○○位於雲林縣斗六市○○路752 號之「欣萱茶莊」
    ，並攜帶乙○○之委託書，以「我們專門處理法院所不能處
    理的事，如果不還錢的話，就要找你父母、子女處理，會讓
    你們死的很難看」等加害自由之事，恐嚇戊○○等人，致使
    戊○○等人心生畏懼，而生危害於安全。
  (二)己○○於同年12月25日下午3 時47分前某時，駕駛未懸掛車
    牌之黑色自用小客車前往戊○○之公公蕭欽仁位於雲林縣西
    螺鎮○○路71號之住宅，並攜帶以玻璃罐承裝內含有汽油味
    之紅色油漆，於同日下午3 時47分許，以丟擲上開玻璃瓶至
    蕭欽仁上開住處大門之方式，恐嚇戊○○，逼使還款，致戊○○、丁○○心生恐懼，而生危害於安全。
  (三)己○○於同月26日晚間某時，攜帶油漆，驅車前往戊○○女
    婿丙○○位於雲林縣虎尾鎮興南里68號之1 之上班處所，以
    噴灑油漆之方式，恐嚇戊○○，逼使還款，致戊○○、丁○○心生恐懼，而生危害於安全。
  (四)己○○於95年1 月12日前某時，邀約甲○○，共同基於恐嚇
    之犯意聯絡，於95年1 月12日中午12時31分許，共同前往前
    開「欣萱茶莊」，以兇狠口氣謂「過年快到了，是否有錢可
    以還給乙○○」等語，恐嚇戊○○，致使戊○○心生畏懼，
    而生危害於安全。
    公訴人因認被告乙○○與己○○就上開(一)至(四)部分，被告甲○○與乙○○、己○○就上開(四)部分，共同涉犯刑法第 305
    條之恐嚇危害安全罪嫌等語。
二、按犯罪事實應依證據認定之，無證據不得推定其犯罪事實；
    又不能證明被告犯罪者，即應諭知無罪之判決，刑事訴訟法
    第154條第2項、第301條第1項分別定有明文。次按刑事訴訟
    法第161條已於91年2月8日修正公布，其第1項規定：檢察官
    就被告犯罪事實，應負舉證責任，並指出證明之方法。因此
    ，檢察官對於起訴之犯罪事實，應負提出證據及說服之實質
    舉證責任。倘其所提出之證據，不足為被告有罪之積極證明
    ，或其指出證明之方法，無從說服法院以形成被告有罪之心
    證，基於無罪推定之原則，自應為被告無罪判決之諭知（最
    高法院92年台上字第 128號判決要旨參照）。又按認定不利
    於被告之事實，須依積極證據，苟積極證據不足為不利於被
    告事實之認定時，即應為有利於被告之認定，更不必有何有
    利之證據（最高法院32年上字第 816號判例要旨參照）。另
    告訴人之告訴，本以使被告受刑事訴追為目的，故其陳述是
    否與事實相符，自應調查其他證據，以資審認，苟其所為攻
    擊之詞，尚有瑕疵，則在此瑕疵未予究明以前，即不能遽採
    為斷罪之基礎（最高法院52年台上字第1300號、61年台上字
    第3099號判例要旨參照）。
三、公訴及上訴意旨認被告乙○○、甲○○涉犯刑法第 305條之
    恐嚇危害安全罪嫌，係以下列證據為其論罪依據：
  (一)被告己○○、乙○○、甲○○於警詢、偵訊中之供述。
  (二)證人己○○於偵訊中之證述。
  (三)證人乙○○於偵訊中之證述。
  (四)證人甲○○於偵訊中之證述。
  (五)證人戊○○於偵訊中之證述。
  (六)證人丁○○於偵訊中之證述。
  (七)證人丙○○於偵訊中之證述。
  (八)乙○○之委託書。
  (九)94年11月、同年12月25日、95年 1月12日之監視錄影光碟翻
    拍照片、94年12月26日之照片。
  (十)臺灣雲林地方法院91年2月6日雲院祺叫執乙決字第91-905號
    債權憑證、戊○○簽發之本票。
四、訊據被告訊據被告乙○○固坦白承認曾委託己○○向戊○○
    討債之事實；被告甲○○則坦承其於95年 1月12日中午12時
    31分許，前往「欣萱茶莊」，並向戊○○陳稱「過年快到了
    ，是否有錢可以還給乙○○」之事實，與證人戊○○於原審
    法院所證述之情節相符（見原審卷第76頁反面），並有原審
    法院91年2月6日雲院祺民執乙決字第91-905號債權憑證、委
    託書、本票（戊○○為發票人，發票日為86年 8月25日、面
    額100萬元）各1份在卷可證，經查核屬實，綜參上開補強證
    據，已足資證明被告乙○○、甲○○前述自白，均與事實相
    合，堪認該部分事實可信屬實。
五、被告乙○○、甲○○均堅決否認有何恐嚇犯行，被告乙○○
    辯稱：己○○自己願意幫我向戊○○討債，但我從沒有叫他
    以非法手段討債等語；被告甲○○辯稱：我雖然去過「欣萱
    茶莊」一次，但是我講的話並沒有恐嚇意思，只是問戊○○
    欠人家錢這麼久了，快過年了，是否有錢可以還給乙○○，
    並沒有惡言等語。是以，本件爭執事項及本院所應審認者為
    ：
  (一)被告乙○○與己○○間，就上開恐嚇犯行（即公訴意旨所列
    (一)至(四)之犯罪事實）有無犯意之聯絡？
  (二)被告甲○○於95年 1月12日中午12時31分許，在「欣萱茶莊
    」，對戊○○謂「過年快到了，是否有錢可以還給乙○○」
    等語，是否構成按刑法第305條之恐嚇危害安全罪？
六、茲就上開爭執事項，分敘本院得心證之理由如下：
  (一)依檢察官所提出之證據未能證明被告乙○○與己○○間，就
    上開恐嚇犯行（即公訴意旨所列(一)至(四)之犯罪事實）有犯意
    之聯絡
  1.按共犯之成立，除共同實施犯罪行為者外，就其他人之行為
    負共犯之責者，以有意思聯絡為要件，若事前並未合謀，實
    施犯罪行為之際，又係出於行為者獨立之意思，即不負共犯
    之責（最高法院19年上字第 694號判參照）。又按共同正犯
    ，必須有意思之聯絡為必要，如實施犯罪時，一方意在殺人
    ，一方意在傷害，即不能以其同時在場而令實施傷害者，亦
    負共同殺人責任，故共同正犯之所以應對其他共同正犯所實
    施之行為負全部責任者，以就其行為有犯意聯絡者為限，若
    他犯所實施之行為超越原計劃之範圍，而為其所難以預見者
    ，則僅應就其所知之程度，令其負責任，未可概以共同正犯
    論（最高法院90年度台上字第483號判決意旨參照）。
  2.經查，證人即被害人戊○○於原審證稱：我不知道乙○○有
    無叫己○○用恐嚇的方式來向我討債，乙○○如何跟己○○
    ，我不清楚等語（見原審卷第82頁反面、第83頁）；證人丁○○於原審亦結證稱：我沒有聽到己○○說是乙○○叫他來
    恐嚇的，他只是出具乙○○的委託書（見原審卷第88頁）。
    參諸上述戊○○、丁○○於原審之證詞，僅能證明係乙○○
    委託己○○向戊○○索討債務，並無法使本院得到乙○○與
    己○○間有恐嚇犯意聯絡之確信。
  3.又參以，證人戊○○、丁○○於原審雖均證稱：己○○第一
    次即94年11月23日恐嚇時，曾見過乙○○，其餘各次均未提
    及乙○○有隨同前往，然就乙○○該次究如何出現在案發現
    場，證人戊○○、丁○○先均一致證稱：當天乙○○先帶己○○等人去乙○○母親家，再一同去曾月省家，之後，己○○及6、7人到我家，乙○○則走回他母親家等語（見原審卷
    第80、85、87頁）；證人丁○○於檢察官偵查中則改證稱：
    「第一次是94年11月初來的，直接到我跟我太太住的家裡，
    那天來的有3、4個人，並帶著乙○○的委託書來，我有跟他
    講法院有在處理了。之後他們就去我家隔壁找乙○○的媽媽
    ，並到曾月省家…」等語（見偵查卷第6頁）。經互核前述
    證詞以觀，證人丁○○關於該部分之證述內容前後迥異，況
    且，證人戊○○於檢察官偵查中則未曾證述及乙○○曾有上
    開帶領己○○之舉動（見偵查卷第25-26頁、第35-36頁）。
    衡諸常情，丁○○、戊○○係以乙○○為被告提出告訴，就
    乙○○參與本次恐嚇犯行之程度應係盡其可能告知檢察官，
    然戊○○卻對乙○○之作為隻字未提，遲至於原審法院作證
    時，始交待乙○○之去向，且其所證述之過程又與證人丁○○於偵查中所證述之情節不符，足見證人戊○○、丁○○於
    原審所證稱：己○○第一次即94年11月23日恐嚇時，曾見過
    乙○○乙節，其可信度已不高，尚難憑信。
  4.再者，證人丁○○初於原審作證，經檢察官詰問：「乙○○
    知道此事否？」時，係證稱：「我不知道她（乙○○）知不
    知道，但他（己○○）有拿乙○○的委託書來」（見本院卷
    第84頁反面），未就當日是否見過乙○○一情有所陳述，待
    檢察官請求本院提示證人戊○○同日之證詞後，證人丁○○
    始答稱：「對，她母親住在我隔壁第三間」（見原審卷第84
    頁反面），顯然丁○○未特別在意乙○○之出現，並有附和
    證人戊○○證詞之嫌疑。反觀證人丁○○於偵查中，經檢察
    官訊問：「（己○○）何時來的？」乙節，即為上開「第一
    次是94年11月初來的，直接到我跟我太太住的家裡，那天來
    的有3、4個人，並帶著乙○○的委託書來，我有跟他講法院
    有在處理了。之後他們就去我家隔壁找乙○○的媽媽，並到
    曾月省家…」之證述內容（見偵查卷第 6頁）。經核之證人
    丁○○於偵查中之陳述過程一貫、未間斷，且未經誘導，係
    自然而然脫口說出，符合一般人之記憶常因距案發時間較近
    而印象深刻之經驗法則，應與事實較為接近。本院參酌上情
    ，因而認為證人丁○○於檢察官偵查中證述己○○當日離開
    「欣萱茶莊」後，始前往乙○○母親住處，再轉至曾月省家
    乙節，應屬實情。準此，縱使證人戊○○、丁○○所證己○○該次（即第一次）係以惡害通知之方式向戊○○催討債務
    為真，然依前所述，己○○於索債未果後，始前往被告乙○○母親住處找乙○○，已在己○○行為後，無從逕認定被告
    乙○○就己○○該次之恐嚇犯行，事前有何犯意之聯絡。
  5.復查，共同被告己○○於檢察官偵查中，先經以被告身分訊
    問時供稱：「（問：乙○○有無跟你們說錢收回來就好，不
    管用何方法？）我不敢確定」等語（見偵查卷第47頁）。嗣
    經己○○具結後，由檢察官以證人身分訊問固改證稱：「（
    問：乙○○也知道你們用這種手段去要錢？）是」等語（見
    偵查卷第48頁）。準此可見，證人己○○何以一開始不敢確
    定被告乙○○委託其討債之手段，最後又能肯認被告乙○○
    知悉其討債方式，其同日之陳詞前後矛盾，又未能說明原由
    ，其上述供證之可信度已有存疑，尚難遽採。其次，依上述
    檢察官所提出之訊問內容僅謂：「乙○○也知道你們用【這
    種手段】去要錢？」等語，乃泛稱【這種手段】，至於【這
    種手段】，係屬如何之行為，則未具體描述，是己○○就檢
    察官之提問所為之回答，究係如何手段，已無法斷定，且觀
    諸己○○當日不論係以被告身分或證人身分之供述或證述情
    節，均未坦承其曾以恐嚇方式向戊○○、丁○○討債（見偵
    查卷第47、48頁）。甚者，己○○於警詢及第一次檢察官偵
    查中訊問時，亦僅承認去過「欣萱茶莊」一次，當日並無恐
    嚇戊○○，亦無口出將對戊○○家人不利之話語（見警卷第
    16頁、偵查卷第 2頁）。再參以，己○○於原審辯稱：我真
    的沒有恐嚇戊○○（見原審卷第 138頁反面）等語彈劾其先
    前之證詞（未經具結，未作為認定事實之依據），足見共同
    被告己○○自始並未就公訴犯罪事實予以認罪，由此益徵其
    於偵查中所稱之「這種手段」，應非將來惡害通知之恐嚇言
    詞至明。從而，檢察官依己○○上開有瑕疵之證詞，論據被
    告乙○○與己○○間有恐嚇之犯意聯絡，應屬率斷。
  6.至證人丙○○於檢察官偵查中及原審雖均證稱，於96年12月
    20日，曾在「欣萱茶莊」聽到己○○向戊○○表示乙○○叫
    己○○把戊○○「彈掉（台語）」（見偵查卷第66頁、原審
    卷第94頁）。惟按如證人以聞自他人（即原始證人）在審判
    外之陳述作為內容之陳述，因非陳述其親自聞見或經歷之事
    實，而屬傳聞之詞，即無從藉由被告與其對質及對其詰問，
    以擔保其陳述內容之真實性，又因該他人（即原始證人）非
    親自到庭作證，法院無從命其具結而為誠實之陳述，亦無從
    藉由被告對質詰問權之行使，以確認該傳聞陳述之真偽，以
    之作為不利被告之證據，即侵害被告憲法上之對質詰問權，
    除法律另有規定外，應認不具證據能力（最高法院94年度台
    上字第3907號判決參照）。查證人丙○○此部分之證述內容
    ，無非聽聞己○○轉述乙○○與己○○間之談話，核屬傳聞
    證據，揆諸前揭最高法院判決意旨，應無證據能力，自不得
    作為認定被告乙○○與己○○間有恐嚇犯意聯絡之憑據，併
    予敘明。
  7.綜上所述，本件依檢察官所提出之上開證明方法，無從說服
    本院形成被告乙○○與己○○間，就上開恐嚇犯行（即公訴
    意旨所列(一)至(四)之犯罪事實）有犯意聯絡之有罪心證，而尚
    有合理之懷疑存在。從而，依檢察官所提之積極證據，既不
    足以為被告乙○○公訴意旨所指上開犯罪事實之認定，自不
    能以推測或擬制之方法為裁判基礎，即應為有利於被告乙○○之認定。
  (二)被告甲○○於95年 1月12日中午12時31分許，在「欣萱茶莊
    」，對戊○○謂「過年快到了，是否有錢可以還給乙○○」
    等語，並不構成按刑法第305條之恐嚇危害安全罪
  1.按刑法第 305條之恐嚇罪，所稱以加害生命、身體、自由、
    名譽、財產之事，恐嚇他人者，係指以使人生畏怖心為目的
    ，而通知將加惡害之旨於被害人而言（最高法院52年台上字
    第 751號判例意旨參照）。又按刑法上之恐嚇危害於安全罪
    ，係指行為人以未來之惡害通知被害人，使其發生畏怖心理
    而言。亦即所謂之恐嚇，須指以言語、舉動足以使人生畏怖
    心者方屬之，而該言語或舉動是否足以使他人生畏怖心，應
    依社會一般觀念衡量之，如行為人之言語、舉動，若依社會
    一般觀念，尚難認係惡害之通知，而不足以使人心生畏怖，
    則被害人主觀之心理狀態，自以為是之想法，自難謂已構成
    恐嚇要件。
  2.經觀諸公訴意旨起訴被告甲○○所施以之惡害通知為：「過
    年快到了，是否有錢可以還給乙○○」等語，依其表面文義
    並無以加害生命、身體、自由、名譽、財產之事，恐嚇他人
    之任何話語，已難認係屬惡害之通知。又衡之社會一般觀念
    ，上開言語，亦尚不足以使人心生畏怖，即非屬惡害之通知
    ，要與恐嚇罪之構成要件有間。準此，本件縱使被告甲○○
    確曾對戊○○為上開說詞，亦不成立刑法第 305條之恐嚇罪
    。
  3.另查，被告甲○○於警詢固坦白承認：我在95年初，由「阿
    連」（經指認照片後，應係己○○）帶我一同前往西螺鎮一
    家民宅，找他的朋友問事情，當天人不在就離往。後來又與
    乙○○一同前往斗六一間茶莊，只有我進去，我向該女子詢
    問，過年快到了，是否有錢可以還乙○○ 100萬元，她說沒
    有錢等語（見警卷第19頁）。其於原審法院亦為相同之供（
    證）述內容（見原審卷第 106頁）。然觀諸證人戊○○於檢
    察官偵查中均未特別證述有關該部分之事實，此可由戊○○
    96年10月16日、同年12月28日、97年 2月20日之偵訊筆錄未
    有關於甲○○之記載可明（見偵查卷第25-26頁、第35-36頁
    、第60至62頁）。又參以，被害人戊○○於原審作證時，對
    被告甲○○於95年 1月12日到底有無前往「欣萱茶莊」乙節
    未能肯認（見原審卷第81頁反面），復對被告甲○○有否向
    其為「過年快到了，是否有錢可以還給乙○○」之表示，亦
    表示不復記憶（見原審卷第78頁反面），甚至證稱最後一次
    也是僅由己○○出面（見原審卷第82頁）。是由被害人戊○○之上開證詞，已無法肯定確認被告甲○○當天是否有為上
    開言詞之通知，更遑論被害人戊○○當天有因被告甲○○之
    上開言詞通知，而心生畏怖，自不足為被告甲○○不利之事
    實認定。
  4.復佐以，證人丁○○於原審證稱甲○○前往「欣萱茶莊」之
    時間應為95年 1月13日，並非同年月12日（見原審卷第93頁
    ），與公訴人起訴之犯罪時間不同。姑不論何者正確，丁○○當日確實不在現場，此為證人丁○○於原審證述明確（見
    原審卷第93頁），則證人丁○○就被告甲○○當日向戊○○
    談論之具體內容為何，確實無法證明。何況，證人丁○○於
    原審法院復證稱：當天戊○○沒有跟我說甲○○到我們家作
    什麼，只說他來過，我也沒有追問（見原審卷第89頁反面、
    第90頁）。是依證人丁○○之上開證詞，亦無法證明被告甲○○當日與戊○○之談話內容，而為被告甲○○不利之認定
    。
  5.綜參上開事證，公訴人認定被告甲○○對戊○○所表示之上
    開話語，僅有被告甲○○之自白，尚乏其他證據可佐，已無
    從為被告甲○○有罪認定之唯一依據。再者，被告甲○○當
    日所為之上開言詞，衡之社會一般觀念，亦尚不足以使人心
    生畏怖，自非屬惡害之通知，要與恐嚇罪之構成要件有間。
七、綜上所述，公訴意旨所舉認被告乙○○、甲○○涉犯前開罪
    嫌所憑之證據，無法證明被告乙○○與己○○有犯意之聯絡
    及行為之分擔；被告甲○○部分僅有其一人之自白，別無其
    他證據可佐，是檢察官所提出之上開證據，自不足為被告乙○○、甲○○有罪之積極證明。再者，被告甲○○自白當日
    所為之上開言詞，亦非屬惡害之通知，自與恐嚇罪之構成要
    件有間。此外，復查無其他積極證據足資證明被告乙○○、
    甲○○有上開恐嚇之犯行。從而，原審認為不能證明被告乙○○、甲○○犯罪，判決諭知被告乙○○、甲○○均無罪。
    本院核其認事用法均無不當。檢察官上訴意旨所指摘各節，
    經查亦非有據，已如前述，是檢察官上訴，為無理由，應予
    駁回。
八、據上論結，應依刑事訴訟法第368條，判決如主文。
本案經檢察官趙中岳到庭執行職務。
中    華    民    國    98    年    10    月    6     日
                  刑事第五庭    審判長法  官  楊明章
                                      法  官  顏基典
                                      法  官  蔡美美
以上正本證明與原本無異。
不得上訴。
                                      書記官  歐貞妙
中    華    民    國    98    年    10    月    6     日


司法院資訊處製作；財團法人民間司法改革基金會備份。
